【裁判字號】    98,訴,187
【裁判日期】    981215
【裁判案由】    分割共有物
【裁判全文】
臺灣宜蘭地方法院民事判決               98年度訴字第187號
原      告  乙○○
訴訟代理人  林正欣律師
被      告  戊○○
            己○○
            庚○○
            丁○○
            丙○○
            盈泰科技股份有限公司
上列一人
法定代理人  甲○○    住同上
上列一人
訴訟代理人  簡坤山律師
上列當事人間分割共有物事件，本院於民國98年12月1日言詞辯
論終結，判決如下：
    主  文
兩造共有坐落宜蘭縣宜蘭市○○段一二六之一七地號，地目建，
面積一○一平方公尺之土地，按附圖「甲案」所示方案分割，即
編號Ａ（面積八‧四二平方公尺）分歸原告所有；Ｂ編號（面積
八‧四二平方公尺）分歸被告戊○○所有；編號Ｃ（面積十六‧
八三平方公尺）分歸被告庚○○所有；編號Ｄ（面積十六‧八三
平方公尺）分歸被告丙○○所有；編號Ｅ（面積十六‧八三平方
公尺）分歸被告己○○所有；編號Ｆ（面積十六‧八三平方公尺
）分歸被告丁○○所有；編號Ｇ（面積十六‧八四平方公尺）分
歸被告盈泰科技股份有限公司所有。
訴訟費用由被告戊○○負擔十二分之一、被告己○○、庚○○、
丁○○、丙○○、盈泰科技股份有限公司各負擔六分之一，餘由
原告負擔。
    事實及理由
壹、程序方面：
    被告己○○、庚○○、丙○○均經合法通知，未於言詞辯論
    期日到場，經核無民事訴訟法第386條所列各款情形，爰依
    原告之聲請，由其一造辯論而為判決。
貳、實體方面：
一、原告起訴主張：坐落宜蘭縣宜蘭市○○段126之17地號，地
    目建之土地（下稱系爭土地，面積101平方公尺）為兩造所
    共有，原告及被告戊○○應有部分均為12分之1，其餘被告
    應有部分則均為6分之1。因共有關係影響兩造對該土地之利
    用，兩造就系爭土地無不能分割之約定，原告擬協議予以分
    割，惟對於原告所提之分割方案即附圖所示乙案，除被告盈
    泰科技股份有限公司（下稱盈泰公司）不同意外，其餘被告
    均同意原告所提之分割方案，顯見依原告之分割方案較符合
    土地利用之效益，依被告盈泰公司所提之甲案分割方案，僅
    符合盈泰公司之利益，未能兼顧其餘共有人之意願及對系爭
    土地使用之效益，故兩造就系爭土地不能協議而為分割，為
    此，爰依民法第824條訴請分割共有物等語。並聲明：准將
    坐落宜蘭縣宜蘭市○○段126之17地號，地目建，面積101平
    方公尺之土地予以分割，並按附圖所示「乙案」方法分割，
    即面積8.42平方公尺即編號H所示部分，分割為原告單獨所
    有；面積8.42平方公尺如編號I所示部分，分割為被告戊○○單獨所有；面積16.83平方公尺如編號J部分，分割為被告
    庚○○單獨所有；面積16.83平方公尺如編號K部分，分割為
    被告丙○○單獨所有；面積16.83平方公尺如編號L部分，分
    割為被告己○○單獨所有；面積16.83平方公尺如編號M部分
    ，分割為被告丁○○單獨所有；面積16.84平方公尺如附圖N
    部分，分割為被告盈泰公司單獨所有。
二、被告則答辯如下：
（一）戊○○部分：希望原告或被告盈泰公司向伊購買應有部分
      ，而若要分割，希望分得靠近路邊部分，若依甲案分割，
      希望分得B部分，若依乙案分割，希望分得H部分。
（二）丁○○部分：希望原告或被告盈泰公司向伊購買應有部分
      ，且主張甲案不公平，如果要分割就要同一方向，不能有
      橫、有直；若依甲案分割，希望分得F部分，若依乙案分
      割，希望分得N部分，且希望不要抽籤決定。
（三）盈泰公司部分：
      按「定共有物分割之方法，固可由法院自由裁量，惟仍應
      斟酌各共有人之意願、共有物之性質、經濟效用及全體共
      有人之利益等情形，為適當之分割。」，又「裁判分割共
      有物，應考量公平性、實用性、利益均等性等原則」（最
      高法院87年度台上字第771號、93年台上字第962號裁判參
      照）。依上述原則，被告盈泰公司認為：
    (1)系爭土地乃分別與同段130之1、130之2、126之5及129地
      號相鄰，而被告盈泰公司在上開4筆相鄰土地上亦各有應
      有部分存在，即同段130之1地號為6分之1、同段130之2地
      號為9分之1，126之5與129地號各為「全部」，而若依原
      告所提之分割方案（即附圖乙案），被告盈泰公司固分得
      編號N部分土地，惟該N部分土地除與130之1地號毗鄰外，
      洵無法與同段130之2、126之5及129地號合併使用，對被
      告盈泰公司顯然不利，對原告亦無特別利益，故被告主張
      系爭土地應依附圖甲案為分割，俾使被告分得之G部分，
      能與上開4筆土地相鄰，以發揮土地之實用性與經濟效用
      。
    (2)系爭土地於96年6月22日宜蘭市都市計畫變更後，已編為
      公共設施保留地中的一般徵收道路用地，是就未來土地之
      利用性質言，本無分割之必要，現原告既提出分割請求，
      被告雖不得拒絕，惟應顧及全體共有人之經濟利益，方為
      允當。
    (3)系爭土地總面積才30坪左右，以甲案分割，寬度會較寬且
      臨路，而被告自願不臨路，這樣對其他共有人反而比較好
      利用，而乙案較細長，不利土地利用，故認為甲案較適用
      。
    (4)並答辯聲明：系爭土地，准予原物分割。其分割方法如附
      圖甲案所示：即編號A（面積8.42平方公尺）分歸原告乙○○所有。編號B（面積8.42平方公尺）分歸被告戊○○
      所有。編號C（面積16.83平方公尺）分歸被告庚○○所有
      。編號D（面積16.83平方公尺）分歸被告丙○○所有。編
      號E（面積16.83平方公尺）分歸被告己○○所有。編號F
      （面積16.83平方公尺）分歸被告丁○○所有。編號G（面
      積16.84平方公尺）分歸被告盈泰公司所有。
（四）被告己○○、庚○○、丙○○部分：均未於言詞辯論期日
      到場，亦未提出書狀作何聲明陳述。
三、原告主張，系爭土地係兩造分別共有，兩造之應有部分，原
    告及被告戊○○應有部分均為12分之1，其餘被告應有部分
    則均為6分之1，各共有人間並無不分割之協議，惟兩造無法
    協議分割等事實，有土地登記謄本在卷可憑，且為被告所不
    爭執，自堪信為真實。
四、按各共有人，除法令另有規定外，得隨時請求分割共有物。
    但因物之使用目的不能分割或契約訂有不分割之期限者，不
    在此限，98年1月23日修正公布，98年7月23日生效之民法第
    823條第1項定有明文。又分割共有物時，法院應參酌當事人
    之聲明、共有物之性質、經濟效用及全體共有人利益等公平
    決之。系爭土地為都市計畫土地之公共設施保留地中之一般
    徵收道路用地，有都市計畫土地使用分區證明書在卷可查，
    依其使用上之目的，尚無不能分割之情形。針對本件分割共
    有物事件，經本院確認兩造擬分割之方案計有乙案（原告方
    面）及甲案（被告盈泰公司方面），且均經宜蘭縣宜蘭地政
    事務所繪製土地複丈成果圖即如附圖在案，本院斟酌上開說
    明及系爭土地現況，認為應以甲案所示分割方法較為公平可
    採。理由如下：
（一）系爭土地位於宜蘭縣宜蘭市○○○○○路即同段126之3地
      號土地與自強路交岔路口旁之空地，西側同段129、126之
      5地號土地為被告盈泰公司所有，目前搭設鷹架建築房屋
      中，北側有空地，空地以北有2層磚造建物，立有招牌，
      系爭土地與台九線相隔之對面空地，目前為停車場等情，
      業經本院履勘現場屬實，並有勘驗筆錄及照片可稽（見本
      院卷第41頁以下）。又系爭土地為都市計畫土地之公共設
      施保留地中之一般徵收道路用地，其在都市計畫可預見之
      未來，應將經政府徵收為拓寬台九省道所用之土地，在辦
      理徵收前應可作為商家停車之用。如依原告提出之乙案，
      各共有人分得之土地甚為細長，靠近台九省道上之一面，
      即東側甚為狹窄，即使停車亦大為困難，實無法想像分割
      後能作何使用。原告雖主張此一方案為大多數共有人之主
      張（實則僅有被告盈泰公司反對），惟查，分割共有物事
      件雖需參酌各共有人之意願，但法院審酌分割方案何者可
      採時，亦非簡化為採取單純之多數決，而應權衡各共有人
      間之利弊得失，對於原告主張之方案，雖為多數共有人所
      同意，但該方案究係如何對各共有人均有利，如何增進各
      共有人使用效益，原告並未具體說明之，且原告之方案何
      以該多數共有人均同意此一方案，並未提出正當理由，被
      告盈泰公司稱原告目的是希望盈泰公司予以收購，相對可
      信，則此實非民法第823條以下關於分割共有物規定，以
      解消共有關係為目的之法本旨，原告提出之乙案實難逕採
      納為適當之方案。
（二）反之，被告盈泰公司提出之甲案，除被告盈泰公司以外之
      其餘共有人分得之土地臨台九省道之東側較寬，平行延申
      至裏地，土地寬度、面積和諧一致，亦符合被告戊○○、
      丁○○願意取得之位置，至被告盈泰公司取得裏地部分，
      未臨台九省道，自願取得經濟價值較低之一塊。又系爭土
      地乃分別與同段130之1、130之2、126之5及129地號相鄰
      ，而被告盈泰公司在上開4筆相鄰土地上亦各有應有部分
      或持分全部存在，有土地登記謄本、地籍圖謄本為證，可
      以一併利用，至於其餘共有人並無相鄰土地位於其上，故
      並無如何與鄰地結合以利合併使用之問題，其等取得經濟
      價值相對較高臨馬路之各部分，對自己並無不利，反而更
      加有利。若依原告所提之分割方案（即附圖乙案），被告
      盈泰公司分得編號N部分土地，該N部分土地除與同段130
      之1地號少部分銜接毗鄰外，洵無法與同段130之2、126之
      5及129地號合併使用，不符合土地分割之最大利益效用原
      則之考量，故經本院審酌後，認為應以甲案所示分割方法
      較為公平可採。
五、綜上所述，本件原告訴請將系爭土地進行分割，核屬有理。
    又經本院審認後，爰採用附圖甲案之分割方案，將兩造共有
    之系爭土地分割為：編號A（面積8.42平方公尺）分歸原告
    乙○○所有。編號B（面積8.42平方公尺）分歸被告戊○○
    所有。編號C（面積16.83平方公尺）分歸被告庚○○所有。
    編號D（面積16.83平方公尺）分歸被告丙○○所有。編號E
    （面積16.83平方公尺）分歸被告己○○所有。編號F（面積
    16.8 3平方公尺）分歸被告丁○○所有。編號G（面積16.84
    平方公尺）分歸被告盈泰公司所有。
六、分割共有物事件本質上並無訟爭性，乃由本院斟酌何種分割
    方案較能增進共有物之經濟效益，並兼顧兩造之利益，以決
    定適當之分割方法，故兩造本可互換地位，由任一共有人起
    訴請求分割，均無不可，實質上並無所謂何造勝訴敗訴之問
    題，是本事件之訴訟費用，應由兩造按原應有部分比例分擔
    ，方屬公允。
七、結論：本件原告之訴為有理由，依民事訴訟法第80條之1，
    判決如主文。
中    華    民    國    98    年    12    月    15    日
                  臺灣宜蘭地方法院民事庭
                      法  官  郭淑珍
正本與原本無異。
如對本判決上訴，應於判決送達後20日內向本院提出上訴狀（須
附繕本）。
中    華    民    國    98    年    12    月    16    日
                      書記官  林慶生

司法院資訊處製作；財團法人民間司法改革基金會備份。
